---
title: "Dashboard – Análisis de Cáncer de Pulmón"
author: "Armendariz Ana Laura"

format:
  dashboard:
    theme: flatly
    orientation: rows
    scrolling: true
    embed-resources: true

editor: visual
execute:
  echo: FALSE
  warning: FALSE
  message: FALSE
---

```{r setup}
#| include: false
knitr::opts_chunk$set(
  fig.align = "center",
  fig.width = 8,
  fig.height = 5
)

library(ggplot2)
library(dplyr)
library(scales)
library(caret)
library(randomForest)
```

```{r carga-y-preparacion}
#| include: false

# ---- Carga ----
lung_original <- read.csv(
  "datos/lung_cancer.csv",
  stringsAsFactors = FALSE,
  check.names = FALSE
)

names(lung_original) <- trimws(names(lung_original))
names(lung_original) <- gsub("\\s+", "_", names(lung_original))

# ---- Duplicados ----
n_duplicados <- sum(duplicated(lung_original))
lung <- lung_original[!duplicated(lung_original), ]

resumen_limpieza <- data.frame(
  Indicador = c(
    "Observaciones originales",
    "Registros duplicados exactos",
    "Observaciones luego de eliminar duplicados"
  ),
  Cantidad = c(nrow(lung_original), n_duplicados, nrow(lung))
)

# ---- Preparación de variables ----
if (!"LUNG_CANCER" %in% names(lung)) {
  stop("No se encontró la variable LUNG_CANCER.")
}

lung$AGE <- as.numeric(lung$AGE)

lung$LUNG_CANCER <- trimws(as.character(lung$LUNG_CANCER))
lung$LUNG_CANCER <- factor(
  lung$LUNG_CANCER,
  levels = c("NO", "YES"),
  labels = c("No", "Sí")
)

variables_binarias <- setdiff(names(lung), c("GENDER", "AGE", "LUNG_CANCER"))

for (v in variables_binarias) {
  valores <- trimws(as.character(lung[[v]]))
  lung[[v]] <- factor(valores, levels = c("1", "2"), labels = c("No", "Sí"))
}

lung$GENDER <- factor(trimws(as.character(lung$GENDER)))

lung <- lung[!is.na(lung$LUNG_CANCER) & !is.na(lung$AGE), ]
lung <- droplevels(lung)

# ---- Faltantes ----
faltantes <- data.frame(
  Variable = names(lung_original),
  Cantidad = sapply(lung_original, function(x) sum(is.na(x))),
  Porcentaje = round(sapply(lung_original, function(x) mean(is.na(x)) * 100), 2)
)

```

```{r modelo-rf}
#| include: false

set.seed(123)
indices <- createDataPartition(lung$LUNG_CANCER, p = 0.80, list = FALSE)
train <- lung[indices, ]
test <- lung[-indices, ]

train <- droplevels(train)
test <- droplevels(test)

for (v in names(train)) {
  if (is.factor(train[[v]])) {
    test[[v]] <- factor(test[[v]], levels = levels(train[[v]]))
  }
}

set.seed(123)
modelo_rf <- randomForest(
  LUNG_CANCER ~ .,
  data = train,
  ntree = 500,
  importance = TRUE
)

predicciones <- predict(modelo_rf, newdata = test, type = "response")
matriz_conf <- confusionMatrix(predicciones, test$LUNG_CANCER, positive = "Sí")

importancia <- importance(modelo_rf)
importancia_df <- data.frame(
  Variable = rownames(importancia),
  importancia,
  row.names = NULL
)
importancia_df <- importancia_df[order(importancia_df$MeanDecreaseGini, decreasing = TRUE), ]
```

# Resumen 

## Row {height="20%"}

```{r}
#| content: valuebox
#| title: "Muestra analizada"

list(
  icon = "clipboard-data",
  color = "primary",
  value = nrow(lung)
)
```

```{r}
#| content: valuebox
#| title: "Accuracy"

list(
  icon = "bullseye",
  color = "success",
  value = unname(
    scales::percent(
      matriz_conf$overall["Accuracy"],
      accuracy = 0.1
    )
  )
)
```

```{r}
#| content: valuebox
#| title: "Sensibilidad"

list(
  icon = "arrow-up-circle",
  color = "info",
  value = unname(
    scales::percent(
      matriz_conf$byClass["Sensitivity"],
      accuracy = 0.1
    )
  )
)
```

```{r}
#| content: valuebox
#| title: "Especificidad"

list(
  icon = "arrow-down-circle",
  color = "warning",
  value = unname(
    scales::percent(
      matriz_conf$byClass["Specificity"],
      accuracy = 0.1
    )
  )
)
```

## Row {height="80%"}

### Column {width="60%"}

```{r}
#| title: "Objetivo del análisis"

knitr::asis_output(
  paste0(
    "**Objetivo**\n\n",
    "Analizar las características de personas con y sin cáncer de pulmón, ",
    "identificar diferencias entre ambos grupos y evaluar el desempeño ",
    "predictivo de un modelo Random Forest.\n\n",
    "**Muestra analizada:** ", nrow(lung), " observaciones luego de la limpieza.\n\n",
    "**Metodología:** análisis exploratorio, comparación entre grupos, ",
    "pruebas de asociación para variables categóricas y evaluación de ",
    "un modelo Random Forest."
  )
)
```

### Column {width="40%"}

```{r}
#| title: "Distribución del diagnóstico"

frecuencias <- as.data.frame(table(lung$LUNG_CANCER))
names(frecuencias) <- c("Diagnóstico", "Frecuencia")

frecuencias$Porcentaje <- round(
  frecuencias$Frecuencia / sum(frecuencias$Frecuencia) * 100,
  1
)

ggplot(
  frecuencias,
  aes(
    x = Diagnóstico,
    y = Frecuencia,
    fill = Diagnóstico
  )
) +
  geom_col(width = 0.65) +
  geom_text(
    aes(
      label = paste0(
        Frecuencia,
        " (",
        Porcentaje,
        "%)"
      )
    ),
    vjust = -0.4,
    size = 4.5
  ) +
  scale_fill_manual(
    values = c(
      "No" = "#2E86AB",
      "Sí" = "#E63946"
    )
  ) +
  labs(
    x = NULL,
    y = "Frecuencia",
    fill = "Diagnóstico"
  ) +
  scale_y_continuous(
    expand = expansion(mult = c(0, 0.12))
  ) +
  theme_minimal(base_size = 13) +
  theme(
    legend.position = "none",
    plot.title = element_blank(),
    axis.text.x = element_text(size = 12),
    axis.title.y = element_text(size = 12),
    panel.grid.minor = element_blank()
  )
```

# Exploración 

## Row {height="50%"}

### Column {width="50%"}

```{r}
#| title: "Edad según diagnóstico"
ggplot(lung, aes(x = LUNG_CANCER, y = AGE, fill = LUNG_CANCER)) +
  geom_boxplot(alpha = 0.8, width = 0.5) +
  scale_fill_manual(values = c("No" = "#2E86AB", "Sí" = "#E63946")) +
  theme_minimal(base_size = 14) +
  labs(x = "Diagnóstico", y = "Edad") +
  theme(legend.position = "none")
```

### Column {width="50%"}

```{r}
#| title: "Distribución de la edad"
ggplot(lung, aes(x = AGE, fill = LUNG_CANCER)) +
  geom_density(alpha = 0.5) +
  scale_fill_manual(values = c("No" = "#2E86AB", "Sí" = "#E63946")) +
  theme_minimal(base_size = 14) +
  labs(x = "Edad", y = "Densidad", fill = "Diagnóstico")
```

## Row {height="50%"}

### Column {width="50%"}

```{r}
#| title: "Histograma de la edad"
ggplot(lung, aes(x = AGE, fill = LUNG_CANCER)) +
  geom_histogram(position = "identity", alpha = 0.6, bins = 25) +
  scale_fill_manual(values = c("No" = "#2E86AB", "Sí" = "#E63946")) +
  theme_minimal(base_size = 14) +
  labs(x = "Edad", y = "Frecuencia", fill = "Diagnóstico")
```

### Column {width="50%"}

```{r}
#| title: "Edad, tabaquismo y diagnóstico"
ggplot(lung, aes(x = SMOKING, y = AGE, color = LUNG_CANCER)) +
  geom_jitter(width = 0.15, alpha = 0.8, size = 2.5) +
  scale_color_manual(values = c("No" = "#2E86AB", "Sí" = "#E63946")) +
  theme_minimal(base_size = 14) +
  labs(x = "Tabaquismo", y = "Edad", color = "Diagnóstico")
```

# Variables categóricas 

## Row {height="45%"}

### Column {width="40%"}

```{r}
#| title: "Sexo según diagnóstico"
ggplot(lung, aes(x = LUNG_CANCER, fill = GENDER)) +
  geom_bar(position = "fill") +
  scale_y_continuous(labels = percent_format()) +
  labs(x = "Diagnóstico", y = "Proporción", fill = "Sexo") +
  theme_minimal()
```

### Column {width="60%"}

```{r}
#| title:  "Porcentaje de respuestas afirmativas por variable y diagnóstico"
datos_grafico <- do.call(
  rbind,
  lapply(variables_binarias, function(v) {
    temp <- aggregate(
      lung[[v]] == "Sí",
      by = list(Diagnostico = lung$LUNG_CANCER),
      FUN = mean
    )
    names(temp)[2] <- "Porcentaje"
    temp$Variable <- v
    temp$Porcentaje <- temp$Porcentaje * 100
    temp
  })
)

ggplot(datos_grafico, aes(x = Variable, y = Porcentaje, fill = Diagnostico)) +
  geom_col(position = "dodge") +
  coord_flip() +
  labs(x = "Variable", y = "% respuestas Sí", fill = "Diagnóstico") +
  theme_minimal()
```

## Row {height="55%"}

```{r}
#| title: "Pruebas de asociación (Chi-cuadrado / Fisher, ajuste BH)"
resultados_categoricos <- data.frame()

for (v in c("GENDER", variables_binarias)) {
  tabla <- table(lung[[v]], lung$LUNG_CANCER)
  chi <- suppressWarnings(chisq.test(tabla, correct = FALSE))

  if (any(chi$expected < 5)) {
    prueba <- fisher.test(tabla)
    nombre_prueba <- "Fisher"
    estadistico <- NA
  } else {
    prueba <- chi
    nombre_prueba <- "Chi-cuadrado"
    estadistico <- unname(chi$statistic)
  }

  resultados_categoricos <- rbind(
    resultados_categoricos,
    data.frame(Variable = v, Prueba = nombre_prueba, Estadistico = estadistico, p_valor = prueba$p.value)
  )
}

resultados_categoricos$p_ajustado_BH <- p.adjust(resultados_categoricos$p_valor, method = "BH")

knitr::kable(resultados_categoricos, digits = 4)
```

# Modelo Random Forest 

## Row {height="50%"}

### Column {width="50%"}

```{r}
#| title: "Matriz de confusión (conjunto de prueba)"
knitr::kable(
  matriz_conf$table,
  caption = NULL
)
```

```{r}
#| title: "Métricas del modelo"
metricas <- data.frame(
  Métrica = c("Accuracy", "Sensibilidad", "Especificidad", "Balanced Accuracy", "Kappa"),
  Valor = round(c(
    matriz_conf$overall["Accuracy"],
    matriz_conf$byClass["Sensitivity"],
    matriz_conf$byClass["Specificity"],
    matriz_conf$byClass["Balanced Accuracy"],
    matriz_conf$overall["Kappa"]
  ), 3)
)
knitr::kable(metricas)
```

### Column {width="50%"}

```{r}
#| title: "Importancia de variables (Random Forest)"

library(gridExtra)

p_accuracy <- ggplot(
  importancia_df,
  aes(x = reorder(Variable, MeanDecreaseAccuracy), y = MeanDecreaseAccuracy, fill = MeanDecreaseAccuracy)
) +
  geom_col() +
  scale_fill_gradient(low = "#F6C6C6", high = "#E63946") +
  coord_flip() +
  theme_minimal(base_size = 11) +
  labs(title = "Mean Decrease Accuracy", x = NULL, y = NULL) +
  theme(legend.position = "none")

p_gini <- ggplot(
  importancia_df,
  aes(x = reorder(Variable, MeanDecreaseGini), y = MeanDecreaseGini, fill = MeanDecreaseGini)
) +
  geom_col() +
  scale_fill_gradient(low = "#A9CCE3", high = "#2E86AB") +
  coord_flip() +
  theme_minimal(base_size = 11) +
  labs(title = "Mean Decrease Gini", x = NULL, y = NULL) +
  theme(legend.position = "none")

grid.arrange(p_accuracy, p_gini, ncol = 1)
```

## Row {height="50%"}

```{r}
#| title: "Tabla de importancia de variables"
knitr::kable(importancia_df, digits = 3, row.names = FALSE)
```



# Conclusiones 

## Row {height="50%"}

### Column {width="50%"}

::: {.callout-important title="Desempeño del modelo"}
El modelo Random Forest alcanzó una **sensibilidad del 100%** pero una **especificidad de apenas 42,9%**, explicado por el marcado desbalance de clases (predominan los casos positivos en la muestra).
:::

### Column {width="50%"}

::: {.callout-note title="Edad y diagnóstico"}
La comparación de la edad entre grupos **no mostró diferencias estadísticamente significativas** (Mann-Whitney, p = 0,1095).
:::

## Row {height="50%"}

### Column {width="50%"}

::: {.callout-tip title="Variables asociadas al diagnóstico"}
YELLOW_FINGERS, ANXIETY, PEER_PRESSURE, CHRONIC_DISEASE, FATIGUE, ALLERGY, WHEEZING, ALCOHOL_CONSUMING, COUGHING, SWALLOWING_DIFFICULTY y CHEST_PAIN mostraron **asociación significativa** con el diagnóstico tras la corrección de Benjamini-Hochberg.
:::

### Column {width="50%"}

::: {.callout-warning title="Limitaciones"}
Los resultados corresponden a una única base de datos y **no constituyen una validación clínica** del modelo. La importancia de variables no implica causalidad.
:::
